【裁判字號】    89,上訴,906
【裁判日期】    890330
【裁判案由】    常業重利
【裁判全文】
臺灣高等法院臺中分院刑事判決                    八十九年度上訴字第九○六號
    上  訴  人  子○○
    即  被  告（即榮培墑）
    選任辯護人  陳明發
右列上訴人因常業重利案件，不服臺灣臺中地方法院中華民國八十九年三月三十日第
一審判決（八十九年度訴字第五三七號，起訴案號：臺灣臺中地方法院檢察署八十九
年度偵字第一四七五號），提起上訴，本院判決如左：
    主  文
原判決撤銷。
子○○以乘他人急迫貸以金錢，而取得與原本顯不相當之重利為常業，處有期徒刑伍
月。
    事  實
一、子○○（原名榮培墑於八十九年五月十六日更名）曾於民國（下同）八十六年間
    ，因違反肅清煙毒條例案件，經原審法院判處有期徒刑八年，現上訴第三審尚未
    確定，仍不知悔改，復自八十八年七月二十六日起，在臺中市○○區○○街二○
    一號住處經營金錢借貸業務，在中國時報、聯合報、自由時報等報紙刊登借貸廣
    告，內容為「三萬、軍公教、身分證、0000000」，並將上開電話轉接到
    0000000000號行動電話作為聯絡電話，供急迫用錢之不特定之多數人
    借款，欲借款者以上開電話與子○○聯絡後，子○○即指定在臺中市某不定處所
    商定借款手續，而趁丁○○、壬○○、乙○○、己○○等人急迫，或貸予新臺幣
    （下同）一萬元，利息十天一期，每期二千元，或貸予一萬元，每月一千元不等
    之利息，若遲延未償還加收一千元之違約金，前來借貸者並預先簽發本票及留置
    身分證以為擔保，以此取得與原本顯不相當之重利（詳如附表所示），並恃以維
    生，以之為常業，嗣於同年八月二十五日，為臺中憲兵隊在臺中市○○區○○街
    二○一號住處循線查獲，並扣得丁○○等人借貸所簽發之本票及留置之身分證等
    物。
二、案經臺中憲兵隊報請臺灣臺中地方法院檢察署檢察官偵查起訴。
    理  由
一、訊據上訴人即被告子○○（以下簡稱被告）固不否認於右揭時地刊登報紙，供不
    特定人因急迫借款之事實，惟否認有重利之犯行，辯稱：伊借錢給人，伊告訴借
    款之人，利息是一萬元每月利息五百元至一千元，並非高利云云。經查：
  (一)被告每貸放一萬元之利息，十天一期，每期二千元，或每一萬元每月一千元不等
    之利息，若遲延未償還加收一千元之違約金，並向被害人丁○○等人取得如附表
    所示之利息之事實，業據被害人丁○○、壬○○、江恒灶、己○○等人分別於臺
    中憲兵隊訊問及偵查時指證明確（見偵查卷第二二、三五、四○、四七、八一、
    八二頁），被告於憲兵隊訊問、偵查、原審及本院審理時亦均供稱：每一萬元或
    二萬元，一個月收五百元或一千元，一個月未還再加收五百元或一千元之違約金
    云云（見偵查卷第九、一○、八一、八二頁，原審卷第九頁及本院卷第四二頁背
    面），足見其變相收取利息，已甚灼然，所辯利息是一萬元每月利息五百元至一
    千元云云，要屬避就之詞，不足採信。此外，並扣有丁○○、壬○○、江恒灶、
    己○○等人所簽發之本票及身分證影本足憑（見偵查卷第二七、三九、四五、五
    ○頁），另有被告在中國時報、聯合報、自由時報刊登上開內容之借貸廣告影本
    附卷可參（見偵查卷第六九、七○頁）。
  (二)被告借款予被害人丁○○、壬○○、江恒灶、己○○等人，並取得如附表所示之
    利息，經計算後，月利率高達百分之四十至八十間，顯與社會上一般人所認利息
    之標準高出甚鉅，而取得與原本顯不相當之重利。被害人丁○○等人願以高利率
    之利息向被告借貸，係出於急迫，業據被害人丁○○等人於臺中憲兵隊證述屬實
    ，且被告係以刊登報紙廣告之方式招攬急需用款之不特定多數人前來借款，參以
    被告於本院審理時提出在職證明書，上載月薪二萬元整（見本院卷第一七頁），
    而被告在犯罪期間向被害人等收取之利息共計三萬元（詳附表所示），供其維生
    所用，與其薪水相較高達百分一百之五十，足證有恃重利所得維生，並以之為常
    業事實，至為灼然。
  (三)綜上，被告所辯，顯係卸責之詞，不足採信，本件事證已臻明確，被告犯行洵堪
    認定。
二、按刑法上之常業重利犯，以行為人明知社會上有因急迫而舉債濟急，及因輕率或
    無經驗而從事舉債之情形，預定苛刻條件，對於一般人具有犯罪之概括故意，一
    俟他人告貸，藉以博取重利，並以此為常業，即足當之。又所謂常業犯，亦不以
    行為人以此為其唯一之職業為必要，兼營有他職或以他業資為掩護，均足成立（
    最高法院八十八年度台上字第四四○八號判決參照）。本件被告係以刊登報紙廣
    告之方式招攬急需用款之不特定多數人前來借款，且重利所得高達薪資所得百分
    一百之五十，則被告恃重利所得維生以之為常業。核被告所為，係犯刑法第三百
    四十五條之常業重利罪。
三、原審為科刑之判決，固非無見。惟查：被害人除丁○○、壬○○、江恒灶、己○○外，並不包括癸○○、甲○○、戊○○、丙○○、庚○○、丑○○等人，原審
    認癸○○等亦為被害人，對被告一併論罪，尚有未洽。被告上訴意旨，仍執前詞
    ，否認犯罪，雖無理由，但原判決既有上述可議之處，仍應由本院將原判決撤銷
    改判，爰審酌被告之素行、收取重利破壞社會經濟，惟為警查獲時經營重利放款
    時間尚非長久等一切情狀，量處如主文第二項所示之刑，以資懲儆。至扣案之本
    票，因可供被告於借款額度內依法定利率求償，為債權之憑證，不予諭知沒收，
    扣案之身分證非被告所有，不得沒收，附此敘明。
四、公訴意旨另略以：被告自八十八年七月二十六日起，在臺中市○○區○○街二○
    一號住處經營金錢借貸業務，並在中國時報、聯合報、自由時報等報紙刊登借貸
    廣告，內容為「三萬、軍公教、身分證、0000000」並將上開電話轉接到
    0000000000號行動電話作為聯絡電話，供急迫用錢之不特定之多數人
    借款，除貸與丁○○、壬○○、乙○○、己○○等人外，另貸與癸○○、甲○○
    、戊○○、丙○○、庚○○、丑○○，並預先簽發本票及留置身分證以為擔保，
    以此取得與原本顯不相當之重利，恃以維生，以之為常業，亦涉犯常業重利罪云
    云。惟查，甲○○於憲兵隊訊問及偵查時證稱，雖曾擬向被告借貸，但未借得款
    項云云（見偵查卷第二九、八一、八二頁）；庚○○於憲兵隊訊問時證稱，欲與
    被告共同籌資開設電腦遊樂事業，向被告先行借用四萬元，為恐發生爭議，而開
    立本票交給被告，身分證是寄放在被告處，由其代為辦理承租事宜云云（見偵查
    卷第五二頁背面），故上開二人並無因急迫向被告借貸情形。另癸○○於憲兵隊
    訊問時證稱，渠向被告借貸三萬元，利息部分為一個月一千元，還錢時再算云云
    （見偵查卷第五八頁背面、第五九頁）；丑○○於本院審理時證稱，向被告借二
    、三萬元，被告未向伊收利息，伊提供護照給被告做質押云云（見本院卷第四四
    頁）；丙○○之父林淇祥於本院審理時證稱，其女曾向被告借過二、三萬元，沒
    收利息云云（見本院卷第五三頁）；而戊○○於憲兵隊及偵審中則未到庭作證，
    亦無憑據可供參酌，故無從證明被告向癸○○、戊○○、丙○○、丑○○等四人
    取得與原本顯不相當之重利。此外，復查無其他積極證據足資證明被告有公訴人
    所指之犯行，其被訴此部分犯罪，尚屬不能證明。惟公訴人認此部分與上開科刑
    之常業重利部分，有實質上一罪關係，爰不另為無罪之諭知。
五、據上論斷，應依刑事訴訟法第三百六十九條第一項前段、第三百六十四條、第二
    百九十九條第一項前段，刑法第三百四十五條、罰金罰鍰提高標準條例第一條前
    段，判決如主文。
本案經檢察官辛○○到庭執行職務。
中      華      民      國    八十九      年      八      月    卅      日
                              臺灣高等法院臺中分院刑事第一庭
                                    審判長法  官  陳  紀  綱
                                          法  官  蕭  錦  鍾
                                          法  官  陳  登  源
右正本證明與原本無異。
如不服本判決應於收受送達後十日內向本院提出上訴書狀，其未敘述上訴之理由者並
得於提起上訴後十日內向本院補提理由書（均須按他造當事人之人數附繕本）。
                                          書記官  林  桂  鳳
中      華      民      國    八十九      年      八      月   卅一     日
附錄論罪科刑法條：
刑法第三百四十五條
以犯前條之罪為常業者，處五年以下有期徒刑，得併科三千元以下罰金。
附表：
┌──┬────┬──────┬────────┬────┬──────┐
│編號│被 害 人│借 款 時 間 │所借金額（利息）│月利率  │ 質 押 物 品│
├──┼────┼──────┼────────┼────┼──────┤
│  一│丁○○  │八十八年八月│二萬元（八千元）│百分之六│身分證及本票│
│    │        │六日        │                │十      │本票一紙    │
├──┼────┼──────┼────────┼────┼──────┤
│  二│壬○○  │八十八年八月│三萬元（六千元）│百分之六│身分證及本票│
│    │        │六日        │                │十      │各一張      │
├──┼────┼──────┼────────┼────┼──────┤
│  三│乙○○  │八十八年八月│二萬元（四千元）│百分之四│身分證及本票│
│    │        │二十日      │                │十      │各一張      │
├──┼────┼──────┼────────┼────┼──────┤
│  四│己○○  │八十八年七月│二萬元（一萬二千│百分之八│身分證及本票│
│    │        │二十九日    │元）            │十      │各一張      │
└──┴────┴──────┴────────┴────┴──────┘
                                                                      Ｋ


司法院資訊處製作；財團法人民間司法改革基金會備份。
